---
title: "Práctica Día 1: Primeros pasos con GWR"
author: "Dr. Agustín Alesso"
format:
  html:
    toc: true
    code-tools: true
execute:
  echo: true
  warning: false
  message: false
---

Este notebook reproduce el código de la parte práctica del Día 1. Se puede correr chunk por chunk (`Ctrl+Enter`) o renderizar completo (`Ctrl+Shift+K`).

Convención para bloques lentos:

- `# PUEDE DEMORAR`: se ejecuta, pero puede tardar algunos segundos o minutos.
- `# COSTOSO`: desactivado (`eval: false`); en el script `.R` aparece comentado.

## Paquetes

```{r}
#| eval: false
# Instalación (una sola vez)
pkgs <- c("GWmodel", "sf", "tidyverse", "patchwork", "GGally", "agridat", "here")
install.packages("pak")
pak::pak(pkgs)
```

```{r}
library(GWmodel)   # ajuste de GWR
library(sf)        # manejo de datos espaciales
library(tidyverse) # manipulación de datos y ggplot2
library(agridat)   # dataset lasrosas.corn
```

## Cargar y explorar los datos

`agridat::lasrosas.corn`: monitor de rendimiento de un lote de maíz con nitrógeno variable (Las Rosas, Río Cuarto, Córdoba). Usamos el año 1999.

- `yield`: rendimiento de maíz (qq/ha)
- `bv`: *brightness value*, proxy (inverso) de materia orgánica del suelo

```{r}
lr1999 <- lasrosas.corn |>
  filter(year == 1999) |>
  st_as_sf(coords = c("long", "lat")) |>
  st_set_crs(4326) |>
  st_transform(32720)

glimpse(lr1999)
```

```{r}
ggplot(lr1999) +
  aes(color = yield) +
  geom_sf(size = 2, shape = "square") +
  scale_color_viridis_c() +
  labs(title = "Rendimiento (qq/ha)", color = NULL) +
  theme_void()
```

## Seleccionar el bandwidth

`gwr.basic()` y `bw.gwr()` aceptan objetos `sf` o `Spatial*DataFrame`.

```{r}
# PUEDE DEMORAR (~5-10 s): búsqueda del bandwidth óptimo
# Seleccionar criterio
approach <- "AICc"   # otra opción CV
kernel <- "bisquare" # otros: exponential, gaussian, etc
ad <- TRUE # FALSE para fixed

bw_bv <- bw.gwr(
  yield ~ bv,
  data = lr1999,
  approach = approach,
  kernel = kernel,
  adaptive = ad
)
```

El bandwidth optimizado:

```{r}
bw_bv
```

## Ajustar el modelo GWR

```{r}
gwr_bv <- gwr.basic(
  yield ~ bv,
  data = lr1999,
  bw = bw_bv,
  kernel = kernel,
  adaptive = ad
)
gwr_bv
```

## Explorando el objeto `SDF`

```{r}
glimpse(gwr_bv$SDF)
```

- `Intercept`, `bv`: coeficientes locales $\beta_0(s_i)$, $\beta_1(s_i)$
- `y`, `yhat`: valor observado y ajustado localmente
- `residual`: `y - yhat`
- `CV_Score`: residuo de validación cruzada
- `Stud_residual`: residuo estudentizado
- `*_SE`: error estándar de cada coeficiente local
- `*_TV`: estadístico t de cada coeficiente local
- `Local_R2`: bondad de ajuste local

## Distribución de coeficientes y R² local

```{r}
ggplot(st_drop_geometry(gwr_bv$SDF)) +
  aes(x = bv) +
  geom_histogram(bins = 20, fill = "steelblue", color = "white") +
  geom_vline(xintercept = coef(gwr_bv$lm)["bv"], color = "firebrick", linetype = "dashed", linewidth = 1) +
  labs(x = "Pendiente local de bv", y = "Frecuencia")
```

```{r}
ggplot(gwr_bv$SDF) +
  aes(color = Local_R2) +
  geom_sf(size = 2, shape = "square") +
  scale_color_gradient2(midpoint = 0.5, limits = c(0, 1)) +
  labs(title = "R² local", color = NULL) +
  theme_void()
```

```{r}
# Mapa coeficiente `bv`
```